【裁判字號】    89,上,206
【裁判日期】    890824
【裁判案由】    分配表異議之訴
【裁判全文】
臺灣高等法院民事判決  八十九年度上字第二○六號
      上  訴  人  乙○○
      訴訟代理人  林大華律師
                  邱國旺律師
      複  代理人  吳淑玲          住台北市○○街○段九一號五樓之二
      被  上訴人  甲○○○○○.
      訴訟代理人  朱俊雄律師
                  曾國龍律師
                  蘇癸旨律師
右當事人間請求分配表異議之訴事件，上訴人對於中華民國八十八年十一月九日臺灣
士林地方法院八十八年度訴字第二六○號第一審判決提起上訴，本院判決如左：
    主    文
原判決除確定部分外，關於不得列入分配表之金額超過新台幣壹佰伍拾萬伍仟貳佰肆
拾陸元部分及訴訟費用之裁判（確定部分除外）均廢棄。
右廢棄部分，被上訴人在第一審之訴駁回。
其餘上訴駁回。
第一審訴訟費用（確定部分除外）、第二審訴訟費用，由被上訴人負擔百分之五，餘
由上訴人負擔。
    事    實
甲、上訴人方面：
一、聲明：求為判決：
  (一)原判決不利上訴人部分廢棄。
  (二)右廢棄部分，被上訴人第一審之訴駁回。
二、陳述：除與原判決記載相同者，茲引用之外，補稱：
  (一)本件被上訴人就臺灣士林地方法院八十六年度民執智字第六一八一號損害賠償強
    制執行事件作成之分配表，關於上訴人應受分配之金額，聲明異議，並提起本件
    訴訟，無非就上訴人對其之債權金額究竟應係多少為爭執。查本件執行名義為本
    票裁定，兩造就該票款債務係緣於民國（下同）八十三年間被上訴人承擔訴外人
    呂永河對上訴人設有抵押擔保之債務新台幣（下同）五百萬元而來等情，並不爭
    執，被上訴人承擔債務後，其為分期清償債務之本息並擔保如期清償而簽發交付
    上訴人各期給付之支票、及本件執行名義之本票，被上訴人對所承擔之債務本金
    五百萬元固不否認，惟對其要求延期分期清償所約定之利息即期本票金額為八十
    二萬三千二百二十九元之債務竟卸責否認，故本件雙方是否有延期分期清償之約
    定，上訴人是否有約定利息之債權，為本案爭點，合先敘明。
  (二)基於確定裁判之既判力，被上訴人無由排除上訴人本件執行名義之執行力：
    按分配表異議之訴，其訴訟標的為「對分配表之異議權」，即以被告之分配額是
    否與法律規定不一致為審理之對象，對原告與被告之債權部分，並無既判力。故
    本件法院所應審理者，為上訴人執行名義所載金額與分配表金額是否符合法律規
    定為已足，無需審理雙方當事人間實體債權之存否。上訴人本件執行名義為本票
    准予強制執行之確定裁定，且系爭本票二紙，係由被上訴人簽發交付上訴人，其
    真實性亦經被上訴人自認在案，基於票據之無因性及確定裁定之既判力，被上訴
    人負有給付票款義務業經裁判確認。被上訴人除另行依法提起確認本票債權存否
    之訴資為救濟外，無由排除上訴人依確定裁定執行名義之執行力。
  (三)本件票款債務係被上訴人為分期清償所承擔之債務於本金外加計利息八十二萬三
    千二百九十二元而簽發，雙方確有約定利息債務：
    若  鈞院認被上訴人仍可主張原因抗辯，惟查：被上訴人因承擔訴外人呂永河對
    上訴人之債務而對上訴人負擔債務，原始金額固為五百萬元，若被上訴人依「被
    上訴人與呂永河之買賣契約書約定，於辦理產權登記完竣於『八十三年九月底』
    辦理銀行貸款支應」（參被上訴人八十九年四月二十四日呈庭答辯狀）時，被上
    訴人固僅應給付上訴人五百萬元，於給付後塗銷上訴人於系爭房地之抵押權，雙
    方履約完成。詎被上訴人並未依約於「八十三年九月底」支付上訴人五百萬元，
    被上訴人為塗銷上訴人之抵押權以利貸款，乃與上訴人協商多次，終於八十四年
    一月初達成債務清償協議，約定「按借款本金（五百萬元），加計利息（八十二
    萬三千二百九十二元）」償還債務，並「開立本票為憑」，雙方債務協議後，上
    訴人才同意塗銷抵押權，被上訴人始得以辦理銀行貸款支付訴外人呂永河尾款，
    致「被上訴人遲至八十四年五月二十三日始辦妥產權登記」，足證雙方就原始債
    務五百萬元，經協議後變更為「按借款本金（五百萬元）加計利息（八十二萬三
    千二百九十二元）」，合計五百八十二萬三千二百九十二元。
  (四)本件票款債權八十二萬三千二百九十二元部分存在之事證明確：
    本件本票債權除五百萬元部分，被上訴人不爭執已無庸舉證外，約定利息債權八
    十二萬三千二百九十二元存在事實，除有被上訴人為分期清償承擔債務並擔保如
    期清償，其交付上訴人清償用支票，及擔保如期清償之本票二紙，上開票據除支
    付承擔債務五百萬元外，均有支付約定分期清償利息八十二萬三千二百九十二元
    之票據為證，且經被上訴人於八十八年二月廿二日準備書狀自認「本件債務係八
    十三年間原告（被上訴人）向訴外人呂永河購買房屋及土地，由原告承擔土地上
    原有之抵押權債務．．．第二順位五百萬元，被告乙○○正是原來土地上第二順
    位抵押權人，換言之，原告係承擔呂永河對被告乙○○之債務五百萬元，．．．
    『但當時被告要求原告按借款本金加計利息開立本票為憑，因此才有五百八十二
    萬三千二百九十二元之本票金額』」等語綦詳，核與被上訴人所自承已兌現之支
    票三紙中（支票票號ＰＡ0000000、ＰＡ0000000、ＰＡ１０７３
    １７），其中票載金額八萬六千五百一十元、七萬三百一十元二紙，即係支付約
    定利息，且可由支票之各期金額核與承擔債務分期本金及約定利息事實相符得證
    。茲本件票款債權，本息共計五百八十二萬三千二百九十二元，被上訴人僅兌現
    清償計四十五萬六千八百二十元，其餘未兌現票款總計五百三十六萬六千四百六
    十二元，被上訴人依法自負有清償責任。詎被上訴人為卸責，空言狡辯前述支票
    及本票面額總計新台幣一千一百餘萬元，均係為清償承擔債務五百萬元簽發，全
    然無視雙方分期清償已有分期清償利息之約定，並簽發同額之支票憑以履行之事
    實，所辯核與事實不符，顯不足採。
  (五)本件票款債權存在，有本票二紙足稽，利息部分已就金額明確約定，事證明確：
    被上訴人抗辯上訴人因無法就約定利息月利率一．八分，舉證以實其說，故主張
    兩造無約定利息云云，容有誤解。蓋本件雙方於八十四年一月初協議時，已就債
    權約定「按本金加計利息」分期償還，每期應償還本金及利息之確切金額雙方已
    計算明確，由被上訴人依雙方約定之各期本金、利息「數額」開立每期應付金額
    之支票，且支票係分本金票及利息票分別簽發交付上訴人，故關於利息之計算係
    依雙方約定之「數額」給付，並未再就「利率」為明確之約定，惟由各期給付金
    額推算，自八十四年三月份起至八十四年九月每月償還一期本金三十萬元，當月
    利息即滅少五千四百元，可換算出利率為每月千分之十八，即月利率一分八，惟
    當事人就各期利息金額係以約定之「數額」給付，並未就「利率」為何特別約定
    。被上訴人故意曲解事實，執上訴人於訴狀中依各期給付金額之差額推算出之利
    率大作文章，至多僅得證明雙方當事人未就「利率」特別約定而已，卻不能否認
    雙方有「按本金加計利息」之約定，況各期之利息已明確計算出「數額」，約定
    明確之給付期日，並已開立支票供屆期兌現支付，故雙方自有給付利息之約定。
    被上訴人未能依約定期限兌現支票給付本金、利息，於喪失期限利益後，上訴人
    依約以本票行使權利，就該本票債權依票據法規定請求法定利率計算之利息，並
    不違反複利禁止之規定。
  (六)被上訴人兌現之三紙票款計新台幣四十五萬六千八百二十元，其中三十萬元為本
    金之一部清償，其餘十五萬六千八百二十元為約定利息之清償：
    被上訴人所簽發如附表所示支票數紙，其中總計八十二萬三千二百九十元核與本
    票票載金額相符該部分，係用為清償約定利息者，業經被上訴人自認在卷，被上
    訴人前揭兌現之三紙票款計四十五萬六千八百二十元，其中十五萬六千八百二十
    元既用約定利息之清償，自不得由本金債務五百萬元中扣除，乃原判決不察，誤
    視其為本金清償而扣除（參計算書第一項Ｂ部分第一點0000000-000000-0000000
    ），認定上訴人參與八十五年民執檢字第三六六六號執行事件，其本金債權為四
    百五十四萬三千一百八十元，並以該金額計算上訴人獲清償金額，顯然違誤。
  (七)被上訴人於八十七年十一月十日止，尚積欠上訴人本金及利息債權總計二百零七
    萬二千八百五十二元 ：
    1.被上訴人積欠上訴人之本金債務五百萬元，上訴人清償三十萬元後，尚積欠本
      金債務四百七十萬元，又約定利息八十二萬三千二百九十二元，被上訴於清償
      十五萬六千八百二十元後，尚積欠上訴人約定利息六十六萬六千四百七十二元
      。
    2.上訴人參與八十五年民執檢字第三六六六號執行事件，其可參與分配之「本金
      債權」係四百七十萬元，約定利息為六十六萬六千四百七十二元，遲延利息自
      支票末期發票日翌日即八十五年五月一日起至八十六年五月五日止以年利率百
      分之六計算，為二十八萬五千零九十元，上揭約定及遲延利息等「利息債權」
      總計為九十五萬四千六百五十四元。
    3.上訴人於前述八十五年度執行事件中獲分配之金額三百七十八萬零八百四十一
      元，於先抵充執行費用二萬九千一百一十六元，次充抵利息債務九十五萬四千
      六百五十四元後，餘額二百八十萬零一百六十三元再與原本四百七十萬元抵充
      後，被上訴人尚積欠上訴人「本金債務」一百八十九萬九千八百三十七元。
    4.上訴人參與本案執行「本金債權」為一百八十九萬九千八百三十七元，前已述
      明，其遲延利息自八十六年五月六日起至八十七年十一月十日止以年利率百分
      之六計算，「利息債權」為十七萬三千零一十五元，本件「本金及利息債權」
      總計為二百零七萬二千八百五十二元。詎原審誤認為一百四十九萬八千八百一
      十八元，認事用法，顯然違誤。
乙、被上訴人方面：
一、聲明：請求駁回上訴人之上訴。
二、陳述：除與原判決記載相同者，茲引用之外，補稱：
  (一)緣本案之爭點乃在於兩造有無約定月利率一分八存在，如無，被上訴僅承認約定
    利率為年息百分之六自應認兩造之約定利率為年息百分之六，至有無約定月息一
    分八，自應由上訴人舉證。
  (二)又上訴人於上訴理由無非仍主張利息部分係自八十四年一月九日計至八十五年四
    月三十日，月息一分八，並仍以被上訴人所開支票及本票互為引證，惟：
    1.兩造債權債務本金為五百萬元兩造無爭執，果如上訴人所言，係自八十四年一
      月九日起，按月息一分八計算利息，則算至被證二編號一之支票到期日八十四
      年一月三十一日止，利息應 （5,000,000×1.8%×22÷31＝64,871）六萬四千
      八百七十一元，上開金額即與該紙編號一之八萬六千五百十元整之金額不符，
      同理以編號二之支票為例，金額為八萬六千五百十元整，到期日為八十四年二
      月二十八日，惟自八十四年二月一日算至八十四年二月二十八日，以月息一分
      八計算五百萬元之利息，亦應為九萬元，而非八萬六千五百十元，是上訴人辯
      稱由被證二用以支付利息之支票得以推算出兩造有月息一分八之約定，恐與事
      實不符，既是，兩造存在有約定利率之事實，自應由上訴人舉證。
    2.又，按被上訴人與呂永河之買賣契約書第二條約定，尾款係於辦理產權移轉完
      竣後於八十三年九月底辦理銀行貸款支應，而被上訴人承接上訴人之五百萬債
      權係列入本案尾款，此有上訴人協同呂永河寄發之存證信函影本供參。被上訴
      人係遲至八十四年五月二十三日始辦妥產權登記，既是，論兩造約定利率若干
      ，被上訴人應付利息之始點亦應至八十四年五月二十四日起計算，上訴人稱自
      八十四年一月九日即應計息，不僅未見伊舉證，亦與合約書所載不符。
  (三)上訴人雖於上訴理由一再強調系爭支票及本票併為分期付款之約定，並可由支票
    分期開出之金額倒回推算出兩造約定利率究為若干，然觀之上開支票係分別開立
    用以支付本金及利息之用，為上訴人所自認，且簽發之到期日亦係本金部分自八
    十四年二月二十八日至八十五年四月三十日，利息部分自八十四年一月三十一日
    至八十五年一月十五日，上開支票本金部份為四百八十萬元，利息部份為八十二
    萬三千二百九十二元，則利息部分之總合與支票所簽發利息部分之金額已相符合
    ，而面額八十二萬三千二百九十二元之本票上所載之發票日為八十四年一月九日
    ，到期日為八十四年三月九日，有上開本票附表附於台灣士林地方法院八十六年
    度民執字第六一八一號參與分配卷可稽。上開分期給付之利息總額係算至八十五
    年一月十五日始有八十二萬三千二百九十二元，而屬利息部分之八十二萬三千二
    百九十二元之本票則係自八十四年三月九日即到期，此有利息債權何以得出上開
    總額，已屬可議，況依上訴人算法，其將利息部分又再依票據法百分之六計算利
    息，亦有將利息再計算利息之實，顯違禁止複利之規定。
    理    由
一、被上訴人起訴主張：伊於八十三年間向訴外人呂永河購買門牌號碼台北市○○區
    ○○路二段四六○巷三弄六號房屋及其坐落之土地，被上訴人承擔土地上原有之
    抵押債務，即被上訴人因前開買賣而承擔呂永河對上訴人之債務五百萬元，則本
    案即應以本金五百萬元計算利息並扣除上訴人於前次執行案件分配受償額（即台
    灣士林地方法院八十五年度民執簡字第三六六六號執行案件）及其他已受償之金
    額計算上訴人所餘之債權額，惟上訴人卻執被上訴人前因為擔保前開承擔之債務
    五百萬元而開立本金五百萬元加計利息之金額計五百八十二萬三千二百九十二元
    之本票，俱列為本金求償始會得出兩造債權餘額為二百五十八萬五千四百八十九
    元整，上訴人之算法顯與本金為五百萬元整之事實不符，且亦有將利息再計算計
    息之實，顯違禁止複利之規定，依前開說明計算被上訴人於承受五百萬元債務扣
    除已清償之部份，則上訴人於分配表之債權額應更正為一百三十五萬一千五百七
    十三元。上訴人則以：被上訴人固係承擔訴外人呂永河積欠上訴人之債務五百萬
    元，惟因被上訴人無能力於八十三年間一次清償，經上訴人一再請求履行債務，
    雙方於八十四年一月間約定由被上訴人簽發支票分期支付本金及約定利息，並簽
    發本票二紙，面額共五百八十二萬三千二百九十二元，約定倘有一期支票未獲付
    款，視為支票債務全部到期，上訴人可逕依本票聲請強制執行實現債權，惟被上
    訴人簽發前揭票據後，僅支付第一期票款八萬六千五百一十元、第五期票款七萬
    零三百一十元、三十萬元，其餘票款均不獲付款，上訴人乃依雙方約定，以本票
    裁定強制執行追償債權，並就約定之本票債權自本票票載日期八十四年三月九日
    起，以法定利率年利六釐計算遲延利息向被上訴人主張遲延責任，故上訴人之債
    權應係以總額五百八十二萬三千二百九十二元減被上訴人已清償票款四十五萬六
    千八百二十元為本金債權，加上被上訴人尚應給付自八十四年三月九日起至清償
    日止之本票債權依年利六釐計算法定遲延利息六十九萬五千八百五十三元，扣除
    上訴人已於前次執行程序中獲償部分本金債權二百九十九萬六千六百三十七元、
    及遲延利息全部，被上訴人尚積欠上訴人本金債權二百三十一萬零六百元，被上
    訴人對積欠上訴人之該本金債權餘額二百三十一萬零六百元，及自八十六年五月
    六日起至八十七年十一月十日止之遲延利息債權二十萬九千八百八十元，本息總
    計二百五十二萬零四百八十元之債務，上訴人聲請參與分配核屬正當，被上訴人
    本件異議之訴顯無理由等語，資以抗辯。（原審判決台灣士林地方法院八十六年
    度執字第六一八一號損害賠償民事執行事件，就債務人何玉鳳財產執行所製作之
    強制執行計算書分配表內，被告乙○○所應分配之債權額，應為新台幣壹百肆拾
    玖萬捌千捌百壹拾捌元。並駁回被上訴人其餘之訴。上訴人對其敗訴部分提起上
    訴，惟上訴人在原審主張被上訴人積欠之本金利息總計二百五十二萬零四百八十
    元，在本院則減縮為被上訴人積欠之本金利息總計二百零七萬二千八百五十二元
    ；被上訴人對其敗訴部分並未提起上訴，該部分業已確定）。
二、按債權人或債務人對於分配表所載各債權人之債權或分配金額有不同意者，應於
    分配期日一日前，向執行法院提出書狀聲明異議；異議未終結者，為異議之債權
    人或債務人，得向執行法院對為反對陳述之債權人或債務人提起分配表異議之訴
    ，強制執行法第三十九條第一項、第四十一條第一項前段分別定有明文。查台灣
    士林地方法院八十六年度執字第六一八一號民事執行事件，定於八十七年十二月
    三十一日實行分配，被上訴人於八十七年十二月三十日向執行法院提出書狀聲明
    異議，表明不同意上訴人乙○○之債權列入分配表而受分配，而經上訴人乙○○
    以書狀表示反對，被上訴人乃提起本件分配表異議之訴等事實，兩造並不爭執，
    且有台灣士林地方法院八十六年度執字第六一八一號民事執行卷宗可證，足堪信
    為真實。
三、按依票據法第十條之規定，票據債務人只不得以自己與發票人或執票人之前手間
    所存抗辯事由對抗執票人，若以其自己與執票人間所存抗辯事由資為對抗，則非
    法所不許（參照高法院四十六年台上字第一八三五號判例）。本件爭執重點在於
    ：（一）兩造間本金為五百萬元或五百八十二萬三千二百九十二元？（二）利息
    為年息百分之六或月息一分八或依雙方約定之數額給付？（三）利息之起算日為
    何？上訴人主張：八十四年一月九日起算利息（請見本審卷第六六頁至第六七頁
    ；原審卷第七三頁）；被上訴人則主張：承擔債務之日期為辦妥產權移轉登記之
    翌日即八十四年五月二十四日為利息起算日等語（請見本審卷第六七頁），究以
    何者可採？
四、本金為五百萬元或五百八十二萬三千二百九十二元部分：
    本金為五百萬元或五百八十二萬三千二百九十二元？兩造對於被上訴人原承擔之
    債務係五百萬元，被上訴人所簽發擔保本金之本票金額亦係五百萬元等情，並不
    爭執，上訴人主張兩造約定以利息併入本金，故本金總額變為五百八十二萬三千
    二百九十二元等情（請見本審卷第六六頁），則為被上訴人所否認。上訴人就本
    金總額變為五百八十二萬三千二百九十二元，有利於己之積極、變態事實應負舉
    證責任。上訴人並未舉證以實其說，則其主張兩造約定以利息併入本金，故本金
    總額變為五百八十二萬三千二百九十二元云云，自不可採。故本金金額為五百萬
    元，足堪信為真實。
五、利息為年息百分之六、月息一分八或依雙方約定之數額給付部分：
    上訴人於原審主張：兩造約定月息一分八（請見原審卷第五九頁）；於本院改稱
    ：本件雙方於八十四年一月初協議時，已就債權約定「按本金加計利息」分期償
    還，每期應償還本金及利息之確切金額雙方已計算明確，由被上訴人依雙方約定
    之各期本金、利息「數額」開立每期應付金額之支票，且支票係分本金票及利息
    票分別簽發交付上訴人，故關於利息之計算係依雙方約定之「數額」給付，並未
    再就「利率」為明確之約定云云。惟為被上訴人所否認。上訴人應就其所主張之
    事實，負舉證責任。查兩造就被上訴人當初所承擔訴外人呂永河之債務五百萬元
    ，均不爭執，所爭執者即在被上訴人與上訴人間究竟有無對利息部分再作會算確
    認。上訴人辯稱：八十三年間被上訴人承擔訴外人呂永河積欠上訴人之債務五百
    萬元，經上訴人承認生效後塗銷抵押權，詎因被上訴人無能力於八十三年間一次
    清償，經上訴人一再請求履行債務，雙方於八十四年一月間約定由被上訴人簽發
    如附表所示支票分期支付本金及約定利息，並簽發本票二紙，約定倘有一期支票
    未獲付款，視為支票債務全部到期，上訴人可逕依本票聲請強制執行實現債權等
    情，固據其提出支票明細表、支票代收票據憑摺影本在卷，然觀之上開支票係分
    別開立支付本金、利息之用，且簽發之發票日係本金部分自八十四年二月二十八
    日至八十五年四月三十日，利息部分自八十四年一月三十一日至八十五年一月十
    五日，上開支票本金部分為四百八十萬元，利息部分則為八十二萬三千二百九十
    二元，則利息部分之總和與本票所簽發利息部分之金額已相符合，而面額八十二
    萬三千二百九十二元之本票上所載之發票日為八十四年一月九日，到期日為八十
    四年三月九日，有本票影本可稽。查上開支票分期給付之利息總額係算至八十五
    年一月十五日始有八十二萬三千二百九十二元，而屬利息部分之八十二萬三千二
    百九十二元之本票則係自八十四年三月九日即到期，此利息債權何以得出上開總
    額，已屬可議。上訴人雖在原審辯稱：兩造係按月息一分八計算利息云云，然果
    依上訴人所辯自八十四年一月九日算至上訴人所提支票附表到期日八十四年一月
    三十一日止，利息應為六萬六千七百七十四元，上開金額即與支付利息支票明細
    表編號一之八萬六千五百一十元整之金額不符，同理以編號二之支票為例，金額
    為八萬六千五百十元整，發票日為八十四年二月二十八日，惟自八十四年二月一
    日算至八十四年二月二十八日，以月息一分八計算五百萬元之利息，亦應為九萬
    元整，而非八萬六千五百十元整，是上訴人辯稱兩造有月息一分八之約定，係屬
    無據。上訴人於本院改稱：本件雙方於八十四年一月初協議時，已就債權約定「
    按本金加計利息」分期償還，每期應償還本金及利息之確切金額雙方已計算明確
    ，由被上訴人依雙方約定之各期本金、利息「數額」開立每期應付金額之支票，
    且支票係分本金票及利息票分別簽發交付上訴人，故關於利息之計算係依雙方約
    定之「數額」給付，並未再就「利率」為明確之約定云云。兩造未約定利率，亦
    無一定之規則，無特別理由，卻以不規則之數目為每月利息之約定，如八萬六千
    五百十元、八萬一千一百十元、七萬五千七百十元、七萬零三百十元：：等，有
    支票明細表可證，該計算利息之方式，亦不合常情。上訴人先陳述利息約定月息
    一分八，為原審不採後，改稱未就利率為明確約定，其陳述前後兩歧，證明力自
    然薄弱，故不可採。被上訴人主張：支票係被上訴人之妹依上訴人之意思開立，
    到本票強制執行時，才發現重複等語，足堪信為真實。上訴人自認兩造約定之利
    息係年息百分之六，雖為上訴人所否認（惟上訴人八十八年六月二十五日之民事
    辯論意旨狀所附之參與分配債權計算表，關於台灣士林地方法院八十五年度執字
    第三六六六號執行事件及同院八十六年度執字第六一八一號執行事件，上訴人均
    以年息百分之六計算利息，請見原審卷第六三頁），惟本票之法定利率亦年息百
    分之六，被上訴人該主張對其並無特別利益，兩造間約定之利息係年息百分之六
    ，足堪信為真實。
六、有關利息之起算日部分：
    上訴人主張：八十四年一月九日起算利息（請見本審卷第六六頁至第六七頁；原
    審卷第七三頁）；被上訴人則主張：承擔債務之日期為辦妥產權移轉登記之翌日
    即八十四年五月二十四日為利息起算日等語（請見本審卷第六七頁）。惟查被上
    訴人曾經由其妹交付上訴人支票二十六張，支票二十六張中之十六張係支付本金
    ；另外十張係支付利息等情，有支票明細表兩張可證（請見本審卷第三一頁至第
    三二頁）。另外，被上訴人交付上訴人本票二張，一張面額五百萬元，發票日八
    十四年一月九日；一張面額八十二萬三千二百九十二元，發票日亦八十四年一月
    九日，該本票係供擔保用等情，有本票影本二張可證，並為兩造所不爭執（請見
    本審卷第四一頁、第五三頁至第五四頁）。支付利息之支票中，第一張票號00
    00000號，發票日八十四年一月三十一日（上訴人誤為到期日），面額八萬
    六千五百十元，有支票明細表編號一可證，如被上訴人八十四年五月二十四日始
    承擔債務，為何八十四年一月九日即以本票擔保債權？被上訴人既尚未承擔債務
    ，即無提供擔保之必要；且利息必已累積達相當金額，始有給付利息之必要，由
    給付利息之支票觀之，八十四年一月三十一日已給付第一次利息（編號一之利息
    支票業已兌現），足見係八十四年一月份之利息，承擔債務之日期必在八十四年
    一月三十一日之前。由上訴人之主張，及前開本票發票日、支票發票日參互以觀
    ，本院認債務承擔日與利息起算日係本票發票日即八十四年一月九日為可採。
七、被上訴人主張其曾交付上訴人現金十萬元及二萬五千元清償前揭五百萬元之債務
    等情，惟為上訴人所否認，按當事人主張有利於己之事實者，就其事實有舉證之
    責任，民事訴訟法第二百七十七條前段規定甚明。被上訴人就如何清償交付前揭
    十萬元部分，迄未舉證以實其說，已屬無據；又被上訴人雖舉證人即被上訴人之
    妹何岱芸證稱：有於八十四年一月九日交付上訴人二萬五千元云云，然證人交款
    日恰為被上訴人簽發本票之日期，如已為清償二萬五千元，何以本票之債權仍載
    明五百萬元，所述與常情相違，況證人為被上訴人之妹，親情相連，所為證言自
    有迴護偏頗，不足採信，被上訴人此部分主張尚屬無據。
八、至被上訴人承接第三人呂永河對上訴人之債務伍百萬元後，上訴人自承已受償之
    金額為：（一）四十五萬六千八百二十元，即八十四年一月三十一日受償八萬六
    千五百十元；八十四年五月三十一日受償三十七萬零三百十元，有支票明細表（
    請見本審卷第三一頁至三二頁）及上訴人所提之計算書附卷可稽。（二）前次執
    行台灣士林地方法院八十五年度執字第三六六六號，受償三百七十八萬零八百四
    十一元（其中二萬九千一百十六元為執行費用），有債權憑證（請見台灣士林地
    方法院八十六年度執字第六一八一號民事執行卷宗，乙○○之參與分配卷第十頁
    至第十一頁）及乙○○之債權計算書（前開六一八一號強制執行卷，第一三五頁
    ）可證。按「執行名義所命給付之利息或違約金，載明算至清償日者，應以拍賣
    或變賣之全部價金交付與法院之日或債務人將債權額現款提出於法院之日視為清
    償日」，辦理強制執行事件應行注意事項第十六項第三款規定甚明。台灣士林地
    方法院八十六年度執字第六一八一號民事執行事件，拍定人土登中興於八十七年
    十一月十日繳清全部價金，有民事強制執行案款收據可證（請見台灣士林地方法
    院八十六年度執字第六一八一號民事執行卷宗第一二二之一頁），利息應計算至
    該日；又「清償人所提出之給付，應先抵充費用，次充利息，次充原本；其依前
    二條之規定抵充債務者亦同」，民法第三百二十三條定有明文。被上訴人前揭兌
    現之三紙票款計四十五萬六千八百二十元，其中十五萬六千八百二十元（即八萬
    六千五百十元加七萬零三百十元）既約定清償利息，自應優先清償利息，利息清
    償後再清償本金。依此原則，綜上所述，上訴人據以參與分配之債權，扣除已清
    償部分，則上訴人於系爭分配表之債權分配金額應為一百五十七萬八千六百三十
    二元（計算方法詳如附件所示）。至於被上訴人逾此範圍所為之請求，則難認為
    有據，應予駁回。
九、本件為判決基礎之事證已臻明確，兩造其餘攻擊防禦方法及提出之證據，核於判
    決結論不生影響，無一一審究論述之必要，附此敘明。
十、綜上所述，台灣士林地方法院八十六年度執字第六一八六號強制執行事件分配表
    內上訴人之分配金額為三百零八萬三千八百七十八元；原審審理結果，上訴人之
    分配金額為一百四十九萬八千八百十八元，不准列入之金額為一百五十八萬五千
    零六十元；本院審理結果，上訴人之分配金額為一百五十七萬八千六百三十二元
    ，不准列入之金額為一百五十萬五千二百四十六元。原審不准列入分配部分，就
    超過一百五十萬五千二百四十六元部分（即原審分配之金額短少七萬九千八百十
    四元），為上訴人敗訴之判決，自有未洽。上訴意旨就此部分指摘原判決不當，
    求予廢棄改判，為有理由。至於其餘不應列入部分（上訴人在本院減縮應分配之
    金額為二百零七萬二千八百五十二元），原審判命不應列入，核無違誤，上訴意
    旨，就此部分，仍執陳詞，指摘原判決不當，求予廢棄，為無理由，應駁回其上
    訴。
十一、據上論結，本件上訴為一部有理由，一部無理由，依民事訴訟法第四百五十條
      、第四百四十九條第一項、第七十九條但書，判決如主文。
中      華      民      國    八十九    年      八      月    二十四    日
                                臺灣高等法院民事第十二庭
                                    審判長法  官  林  丁  寶
                                          法  官  高  鳳  仙
                                          法  官  林  恩  山
右正本係照原本作成。
不得上訴。
中      華      民      國    八十九    年      八      月    二十八    日
                                          書記官  周  淑  靜
附件：
        計  算  書
一、被上訴人已清償之金額：
Ａ、八十四年一月三十一日給付八萬六千五百十元。
  (1)清償之利息：八十四年一月九日至八十四年一月三十一日，共二十三日。
     0000000元 x 6% x 23/365 = 18904元（元以下四捨五入）
  (2)清償之本金： 86510元 - 18904元 = 67606元
  (3)剩餘本金： 0000000元 - 67606元 = 0000000元
Ｂ、八十四年五月三十一日給付三十萬元及七萬零三百十元。
  (1)清償之利息：八十四年二月一日至八十四年五月三十一日，共一百二十日。
     0000000元 x 6% x 120/365 = 97297 元（元以下四捨五入）
  (2)清償之本金： 370310元 - 97297元 = 273013元
  (3)剩餘本金： 0000000元 - 273013元 = 0000000元
二、台灣士林地方法院八十五年民執簡字第三六六六號執行事件，上訴人受分配金額
    三百七十八萬零八百四十一元，先充執行費用，次充利息，再充原本。
  (1)執行費用：二萬九千一百十六元
  (2)清償之利息：八十四年六月一日至八十六年五月五日，共一年又三百三十九日
     0000000元 x 6% x（1 + 339/365）= 539212元（元以下四捨五入）
  (3)清償之本金： 0000000元 - 29116元 - 539212元 = 0000000 元
  (4)剩餘本金： 0000000元 - 0000000元 = 0000000元
三、台灣士林地方法院八十六年民執智字第六一八一號執行事件，上訴人應受分配之
    金額：
  (1)剩餘本金： 0000000元
  (2)利息：八十六年五月六日至八十七年十一月十日，共一年又一百八十九日
     0000000元 x 6% x（1 + 189/365）= 131764元（元以下四捨五入）
  (3)本金 + 利息： 0000000元 + 131764元 = 0000000 元


司法院資訊處製作；財團法人民間司法改革基金會備份。
